【裁判字號】    92,簡上,99
【裁判日期】    920805
【裁判案由】    拆屋還地
【裁判全文】
臺灣桃園地方法院民事判決  九十二年度簡上字第九九號
    上  訴  人  乙○○○
    被上訴人    台灣省石門農田水利會
    法定代理人  甲○○
    訴訟代理人  范振星律師
    複代 理 人  吳東霖律師
右當事人間請求拆屋還地事件，上訴人對於中華民國九十二年三月七日本院中壢簡易
庭九十一年度壢簡字第九二八號第一審判決提起上訴，本院判決如左：
    主  文
上訴駁回。
第二審訴訟費用由上訴人負擔。
    事  實
甲、上訴人方面：
一、聲明：求為判決：(一)原判決廢棄。(二)被上訴人在第一審之訴及其假執行之聲請均
    駁回。
二、陳述：除與原判決記載相同者，茲引用外，另補稱：
  (一)坐落桃園縣平鎮市○○段東勢小段第六一三之一九地號土地為上訴人所有，上訴
    人購買前開土地興建房屋時原僅為供自己居住使用，復信徒以該地為神明所居，
    而改為廟宇，所有內部裝潢及硬體設施皆為信徒所捐贈施工，如附圖所示之香爐
    亦係信徒所捐贈，並非上訴人所蓋，如附圖所示之廁所則係因前來參拜信徒日益
    增多，上訴人私人所用之廁所不敷使用，信徒乃集資興建廁所以供信徒使用。
  (二)民法第七百六十七條前段規定：「所有人對於無權占有或侵奪其所有物者，得請
    求返還之」。物上請求權乃所有權之作用，限於所有權人始得行使，本件上訴人
    既非該香爐及廁所之所有權人，則被上訴人本於物上請求權之法律關係，訴請上
    訴人拆除建屋，即於法無據。
三、證據：援用第一審所提證據。
乙、被上訴人方面：
一、聲明：求為判決如主文第一項所示。
二、陳述：除與原判決記載相同者，茲引用外，另補稱：
  (一)上訴人對於如附圖所示之廟宇即聖輔宮，於第一審時已坦承為其所有不諱，有附
    件勘驗筆錄可按。又系爭香爐及廁所則為該廟宇之重要設施或附屬建物，上訴人
    在第一審言詞辯論終結前對此始終未主張非其所有，更無任何爭議，參照民事訴
    訟法第二百八十條第一項前段規定，即上訴人對於被上訴人主張該香爐及廁所為
    其所有而請求拆遷之事實，於第一審言詞辯論時並不爭執，應視同自認，上訴人
    自難於法院根據擬制自認之事實所為判決後，徒託為信徒所贈置或贈建為詞，主
    張非其所有而輕言翻異。
  (二)何況縱確為信徒所贈置或贈建，惟該信徒既已因贈與而喪失該物即香爐及廁所之
    所有權，而廟宇又為上訴人所有，則該香爐及廁所即應為上訴人取得所有權，上
    訴人主張為信徒所有，自亦難謂為有據。
三、證據：除援用第一審所提證據外，另補呈勘驗筆錄影本一份為證。
    理  由
一、本件被上訴人起訴主張坐落桃園縣平鎮市○○段東勢小段第六一三之六地號土地
    （下稱系爭土地）即石門大圳中壢支渠為被上訴人所有，與上訴人所有前開土地
    相鄰。詎被上訴人於民國九十年間在中壢支渠改善工程施工時，發現上訴人未經
    被上訴人同意私自占用系爭土地如附圖Ａ部分面積三‧五八平方公尺、Ｂ部分面
    積四‧四八平方公尺及Ｃ部分面積一五平方公尺土地分別搭建香爐、廁所及廟宇
    （下稱系爭建物）使用等情，爰依民法第七百六十七條規定，求為判決上訴人應
    將系爭建物拆除返還土地等語。上訴人於本院言詞辯論時則以系爭土地如附圖Ａ
    、Ｂ、Ｃ部分上之系爭建物確為上訴人所有，但上訴人於購買前開土地建造系爭
    建物之初，並不知已占用到被上訴人所有系爭土地，希望能向被上訴人承租或購
    買等語置辯。
二、被上訴人主張系爭土地為其所有，惟為上訴人占用如附圖Ａ、Ｂ、Ｃ部分土地，
    搭建香爐、廁所及廟宇等情，業據提出系爭土地登記謄本、桃園縣平鎮市○○段
    東勢小段第六一三之一九地號土地登記謄本、平鎮市地政事務所土地複丈成果圖
    、台灣省石門農田水利會幹線工作站稿及回執為證，且為上訴人所不爭執，並經
    原審會同平鎮地政事務所人員履勘屬實，製有勘驗筆錄及土地複丈成果圖在卷可
    按，堪信為真。至上訴人雖辯稱其於購買前開土地建造系爭建物之初，並不知悉
    系爭建物已占用到被上訴人所有系爭土地，希望向被上訴人購買或承租云云，然
    此並不得作為上訴人得使用他人所有土地之理由，且上訴人復未能舉證證明其所
    有系爭建物有何合法使用系爭土地之權利，是上訴人前開所辯，並不足採。
三、按所有人對於無權占有或侵奪其所有物者，得請求返還之；對於妨害其所有權者
    ，得請求除去之，民法第七百六十七條前段、中段均有明文。本件系爭土地為被
    上訴人所有，為上訴人占用如附圖所示Ａ、Ｂ、Ｃ部分分別搭建香爐、廁所及廟
    宇等情，已詳如前述，上訴人復自承係無權占用系爭土地一節（見本院九十二年
    七月二十二日言詞辯論筆錄），則被上訴人基於前揭條文規定，訴請上訴人將系
    爭建物拆除，將所占用之土地返還，即屬於法有據，應予准許。
四、綜上所述，本件被上訴人主張上訴人無權占用系爭土地如附圖所示Ａ、Ｂ、Ｃ部
    分等語為可採，上訴人所辯均無可取。依民法第七百六十七條規定，被上訴人自
    得請求上訴人將系爭建物予以拆除，返還所占用之土地。從而，被上訴人本於民
    法第七百六十七條物上請求權之法律關係，請求上訴人拆除系爭建物，返還所占
    用之土地，為有理由，應予准許。是則原審判命上訴人應將坐落系爭土地如附圖
    Ａ、Ｂ、Ｃ部分上之系爭建物予以拆除，將土地返還被上訴人，並依被上訴人之
    聲請定相當擔保金額後宣告假執行，於法並無不合。上訴意旨指摘原判決不當，
    求予廢棄改判，為無理由，應予駁回其上訴。
五、據上論結，本件上訴為無理由，依民事訴訟法第四百三十六條之一第三項、第四
    百四十九條第一項、第七十八條，判決如主文。
中      華      民      國    九十二    年      八      月      五      日
                              臺灣桃園地方法院民事第一庭
~B審判長法  官  黃若美
~B      法  官  黃若美
~B      法  官  黃若美
右正本證明與原本無異
本件不得上訴。
中      華      民      國    九十二    年      八      月      七      日
~B      法院書記官  劉德壽


司法院資訊處製作；財團法人民間司法改革基金會備份。
